【裁判字號】    91,自,72
【裁判日期】    920213
【裁判案由】    竊佔
【裁判全文】
臺灣彰化地方法院刑事判決                            九十一年度自字第七二號
    自  訴  人
    即反訴被告  楊永承
            （即丁○○）
    被      告
    即反訴人    乙○○
    被      告
    即反訴人    丙○○
    被      告
    即反訴人    甲○○
右列被告等因竊佔案件，經自訴人提起自訴及反訴人提起誣告反訴，本院判決如左：
    主    文
楊永承、乙○○、丙○○、甲○○均無罪。
    理    由
壹、自訴部分：
一、自訴意旨略以：被告乙○○、丙○○、甲○○均係坐落彰化縣彰化市○○○段過
    溝子小段二三二之一號、和美鎮○○段九十號地號土地、門牌號碼為彰化縣和美
    鎮○○路○段六００之一號之「彰化示範國宅－傑廣生活家」（下稱「傑廣生活
    家」）集合式住宅一樓住戶，渠等三人於各該所有之一樓建物後方空地擅自搭建
    違章建築，業已違反建築法第二十五條之規定，並侵及大樓全體住戶所享有之公
    共設施，因認被告三人涉有刑法第三百二十條第二項之竊佔罪嫌等語。
二、按犯罪事實應依證據認定之，無證據不得推定其犯罪事實，刑事訴訟法第一百五
    十四條定有明文。而事實之認定，應憑證據，如未能發現相當證據，或證據不足
    以證明，自不能以推測或擬制之方法，以為裁判之基礎，最高法院四十年台上字
    第八六號著有判例。又刑法第三百二十條第二項之竊佔罪既以意圖為自己或第三
    人不法之利益為特別主觀要件，則行為人倘對於專有使用土地範圍認識未周，致
    將應歸全體共有人共同管領使用之部分，誤信其為有權使用，而在土地上為排他
    性之建築設施，因行為人主觀上僅有行使權利之認識，並不具有取得不法利益之
    犯罪意圖，核與竊佔罪之主觀構成要件仍未合致，尚無從遽以該項罪名相繩。
三、自訴人楊永承認被告三人涉有右揭竊佔犯行，無非係以其片面所為指訴，並提出
    違章建築查報單、現場照片、一樓配置平面圖、土地登記謄本、建物登記謄本、
    使用執照等物足參，為其主要論據。訊據被告乙○○、丙○○、甲○○三人則均
    堅決否認有何竊佔犯行，被告乙○○、丙○○辯稱：「傑廣生活家」集合式住宅
    於民國八十六年七月間由建設公司移交大樓管理委員會管理時，自訴人之父親擔
    任該管理委員會第一、二屆主任委員及第三屆監察委員，當時並曾召開區分所有
    權人會議，會中決議一樓住戶後方空地可自行加蓋使用，故而現今該社區一樓住
    戶多有自行利用後方空地之情形；尤其一樓住戶基於防盜需要，及避免二樓以上
    住戶任意丟棄雜物、垃圾，造成後方使用空間發生物品墬落危險，並維持環境整
    潔，均有於後方空地裝設屋頂之必要；另建設公司當初交屋前，亦有詢問伊等一
    樓住戶是否要將後方空地以混凝土填平使用，伊等二人當時因考慮後方空地種植
    植物，使用不便，故要求建設公司一併將後方空地填平再行交屋，足見建設公司
    亦有將後方空地交由一樓住戶使用之意思，伊等並無竊佔之故意等語。被告甲○○辯稱：建設公司建造之初，已在各一樓住戶後方空地間搭建高約八十公分之低
    牆，伊以為該空地即屬一樓住戶之專用部分，嗣因低牆不足以發揮防盜效果，且
    樓上住戶經常將雜物任意丟下，造成環境髒亂及往來危險，故由其子吳國維將低
    牆加高，並搭建採光罩伸入屋後空地，伊並不具備獲取不法利益之意圖等語。
四、經查：
（一）自訴人楊永承（原名丁○○）係「傑廣生活家」集合式住宅所坐落之地號彰化
      縣和美鎮○○段九十號土地共有人，取得權利範圍為一萬分之六十三，有土地
      登記謄本一份附卷可稽。則自訴人既具有土地共有人身分，對於其所指被告三
      人竊佔系爭住宅一樓後方供全體住戶使用空地之犯罪事實，自屬直接被害之人
      ，其認權益遭受侵害依法提起自訴，應具自訴人之適格。被告乙○○於本院九
      十一年八月二十三日訊問時，質疑自訴人已非該大樓管理委員會主任委員，所
      提自訴尚非合法等情，恐嫌誤會，先此敘明。
（二）依卷附「傑廣生活家」集合式住宅一樓平面配置圖所示，一樓住宅後方均留有
      長方形空地，且各住戶後方空地間並以高約六十五公分之磚造矮牆（經本院現
      場履勘量測）相互區隔，此經本院調閱彰化縣政府工務局核發該社區建造執照
      及使用執照所附藍晒圖核對無訛。是依該集合式住宅原先之設計規劃而言，一
      樓住戶後方空地皆以矮牆比鄰相連，其他住戶如欲通行往來，尚非毫無任何阻
      礙，且矮牆圈圍形成之區域，客觀上適足供各一樓住戶開啟後門直接利用。被
      告三人於購屋前後，是否因而認定各該一樓住戶對於後方空地享有專有使用之
      權利？尚非無疑。被告三人辯稱不具竊佔故意等語，似非全然無憑。
（三）又經本院於九十一年九月十日親至「傑廣生活家」集合式住宅現場履勘，發現
      與被告三人所有住宅位在同一側之六００之九號一樓（即平面圖之Ｂ１部分，
      屋主為盧淑娥），在後方空地之矮牆上設置不銹鋼柵欄，外人不得任意進入；
      另住戶楊奕先所有之六００之十一號一樓（即平面圖之Ｄ１部分），亦在矮牆
      上擺放三株盆栽，形成高約一百五十公分之屏障，並以木條二根交叉阻隔，後
      方空地則舖設水泥地面，並在上方懸掛衣物，且矮牆所附連之兩側牆上仍留有
      水泥牆拆除未久之痕跡，有勘驗筆錄、阻隔物草圖、現場照片等物附卷可稽。
      則依該社區內之一樓住戶對於後方空地使用現況觀之，或係在矮牆上擺放與人
      同高之阻隔物，或係直接加裝固定柵欄，均已排除其他住戶之直接利用，空地
      內則吊掛私人衣物、堆放雜物，亦顯非提供作為社區公眾往來通行之用，此與
      被告三人在一樓後方空地搭建鐵皮建築及屋頂之情形，僅屬覆蓋及圈圍程度之
      差異，就實質上專供各該一樓住戶使用所呈現之排他性而言，則均無二致。從
      而，被告三人辯稱：於交屋後曾由區分所有權人開會決議將一樓後方空地歸由
      一樓住戶專用等語，固未能提出會議資料以徵其說，然就現今使用狀況而言，
      又適與被告三人描述之開會結論相同。則於該社區一樓住戶普遍仍將後方空地
      供己排他利用之際，能否獨謂被告三人對於一樓住宅後方空地具有獲取不法利
      益之竊佔犯罪意圖？亦有可議。
（四）再依被告丙○○所提出之「彰化示範國宅－傑廣生活家」房屋預定買賣合約書
      第七條關於公共設施之記載，就一樓屬於全體住戶共同使用之公共設施，僅列
      明：一樓門廳、管理員室、社區交誼廳、樓梯間、電梯間、車道入口等地，並
      無將一樓住宅後方空地列入其中，且於該份合約書內所附之一樓平面配置圖，
      亦未將後方空地部分以顯著標示與一樓室內空間區隔。該份房屋預定買賣合約
      書既屬賣方片面擬定印製之定型化契約，對於全體一樓住宅承購戶而言，其內
      約定事項應無不同。則被告乙○○、丙○○、甲○○等「傑廣生活家」一樓住
      戶於購買系爭一樓房地並簽訂契約之時，亦無從經由前揭合約書之記載，得悉
      一樓住宅後方空地並不包括於專供渠等使用範圍之內。
（五）至於被告乙○○所有之彰化縣和美鎮○○路○段六００號之十六一樓住處，雖
      曾因住宅後方空地增建波浪板頂違章建築（佔地約為二十三平方公尺），經彰
      化縣和美鎮公所於八十八年九月三十日發現，並於同年十月十三日由彰化縣政
      府工務局寄送違章建築拆除通知單予被告乙○○，此經本院向彰化縣和美鎮公
      所調取該處違章建築查報單及拆除通知書附卷為憑。惟依該份違章建築查報單
      所載，被告乙○○增建部分係因違反建築法第二十五條及實施區域計劃地區建
      築管理辦法第三條，而遭主管機關認定為違章建築。而建築法第二十五條係規
      定：「建築物非經申請直轄市、縣（市）（局）主管建築機關之審查許可並發
      給執照，不得擅自建造或使用或拆除。但合於第七十八條及第九十八條規定者
      ，不在此限。直轄市、縣（市）（局）主管建築機關為處理擅自建造或使用或
      拆除之建築物，得派員攜帶證明文件，進入公私有土地或建築物內勘查。」，
      實施區域計畫地區建築管理辦法第三條則規定：「依非都市土地使用管制規則
      規定得為建築使用之土地，其建築物之新建、增建、改建或修建，應依本辦法
      向當地主管建築機關申請建築執照。原有之建築物不合非都市土地使用管制規
      則規定者，依該規則第八條之規定辦理。」是以被告乙○○當時係因未向彰化
      縣政府工務局申請許可並取得建築執照，即擅自於後方空地施工增建，致該增
      建建物部分必須予以拆除，並非因其占用他人所有土地興建房舍而遭查報。則
      被告乙○○縱使知悉一樓住宅後方庭院之增建部分為違章建築，但其僅能依據
      公務機關之前揭通知，得知自己未依行政程序申請建築許可而有行政違失，對
      於越界建築與否之私權爭議，本非該次違章建築查報之根據所在，自不能以此
      推論被告乙○○業已認知一樓後方空地為社區全體住戶共同使用區域。
    綜上所陳，被告三人辯稱並不具有竊佔他人土地之不法意圖等語，尚非無據，堪
    可採信。自訴人如認被告三人於一樓住宅後方空地搭建鐵皮建物，有違建築法第
    二十五條之規定，自可依循行政作業程序，向主管機關查報違章建築請求派員拆
    除；倘其意在要求被告三人拆除建物並歸還後方空地，亦得提起民事訴訟解決紛
    爭，惟其既未能積極證明被告三人確有竊佔公共空間之主觀犯罪故意，即率然提
    起刑事自訴，仍屬未洽。此外，復查無其他積極證據足認被告乙○○、丙○○、
    甲○○確有自訴人所指之犯行，不能證明渠等三人犯罪，揆諸首揭法條及判例意
    旨，應諭知無罪之判決。
貳、反訴部分：
一、反訴意旨略以：反訴被告楊永承明知反訴人乙○○、丙○○、甲○○並未竊佔上
    址「傑廣生活家」集合式住宅一樓後方空地，因該大樓管理委員會主任委員改選
    一事相互交惡，反訴被告楊永承為思報復，竟捏造上開自訴事實於九十一年七月
    十九日向台灣彰化地方法院提出竊佔罪之自訴，顯非實在，因認反訴被告涉有刑
    法誣告罪嫌等語。
二、按誣告罪之成立，須其申告內容完全出於憑空捏造，若所告尚非全然無因，衹因
    缺乏積極證明致被誣告人不受訴追處罰者，尚難遽以誣告論罪，最高法院四十三
    年台上字第二五一號判例可資遵循。本件反訴被告所提上開自訴竊佔案件，因其
    提出之證據資料，仍不足以判定反訴人確有竊佔他人土地之不法意圖，故經本院
    諭知無罪判決，已如前述。然此判決結果，或係由於反訴被告自身舉證能力尚有
    未足所致，就其所稱反訴人占有使用該社區一樓後方空地之客觀事實，則屬無訛
    ，僅無從證明反訴人確有主觀犯罪故意，尚難遽謂反訴被告即有虛構犯罪事實之
    誣告故意，此與首揭判例所稱之憑空捏造申告內容情形仍屬有間，本院自不得率
    以誣告罪名繩之。此外，復查無其他積極證據足認反訴被告確有反訴人所指之誣
    告犯行，不能證明其犯罪，就此部分亦應諭知無罪之判決。
據上論斷，應依刑事訴訟法第三百四十三條、第三百三十九條、第三百零一條第一項
，判決如主文。
中    華    民    國    九十二      年      二      月      十三        日
                                臺灣彰化地方法院刑事第三庭
                                    法      官  高  文  崇
右正本證明與原本無異。
如不服本判決，應於判決送達後十日內向本院提出上訴狀( 須附繕本 )。
                                    法院書記官  謝  志  鑫
中    華    民    國    九十二      年      二      月二十        日


司法院資訊處製作；財團法人民間司法改革基金會備份。
